【裁判字號】    90,台上,4197
【裁判日期】    900712
【裁判案由】    偽造有價證券
【裁判全文】
最高法院刑事判決                                九十年度台上字第四一九七號
    上  訴  人  甲○○
    選任辯護人  宋志衡律師
右上訴人因偽造有價證券案件，不服台灣高等法院中華民國八十八年三月三十日第二
審判決 (八十八年度上訴字第一九號，起訴案號：台灣桃園地方法院檢察署八十六年
度偵字第一二四七二、一四四九八號)，提起上訴，本院判決如左：
    主  文
原判決撤銷，發回台灣高等法院。
    理  由
本件原判決認定上訴人甲○○因有退票紀錄，遭票據交換所列為拒絕往來戶，無法申
請支票使用，乃基於概括之犯意，於民國八十五年（按係八十六年之誤）四月十一日
，持其向彭素琴所借，而專用於申購未上市股票之國民身分證，及其委由某不知情刻
印社人員偽刻之「彭素琴」印章一枚，至桃園縣平鎮市新竹區中小企業銀行山子頂分
行，冒用彭素琴名義，於存款印鑑卡上偽簽「彭素琴」署押及蓋用該偽造之印章，開
設活期存款帳戶。同月十九日，再持彭素琴之國民身分證及偽造之印章至同銀行，在
支票存款開戶申請書上，虛捏彭素琴經營製造捕蚊燈事業等不實內容，並偽簽其署押
及蓋用偽刻之印章，交由該銀行審查。同年五月二十六日，上訴人接獲開戶通知，復
前往該銀行，接續在支票存款約定書、印鑑卡等私文書上，偽造「彭素琴」署押及印
文，以之開設支票存款帳戶使用；並於同年五月二十六日、六月十八日、七月二十八
日連續在「領取支票登記簿」上，偽蓋「彭素琴」之印文，領用三本支票簿。上訴人
取得支票後，即基於意圖供行使之用之概括犯意，在桃園縣龍潭鄉○○路四十五巷一
號住處，連續偽造原判決附表一所示之支票六十紙，並均偽造「彭素琴」之印文，先
後交予他人抵付貨款，足以生損害於彭素琴等情。因而維持第一審論處上訴人連續意
圖供行使之用，而偽造有價證券罪刑。固非無見。
惟查：(一)支票為要式證券，支票之作成，必須依票據法所定之方式為之；而支票之金
額及發票年、月、日復為票據法第一百二十五條第一項第二款、第七款規定應記載之
事項，欠缺此項記載，依同法第十一條第一項規定，其票據無效，不能認屬刑法上之
有價證券。原判決認定上訴人連續偽造如其附表一所示之支票共六十張，持交他人抵
付貨款；但稽之原判決附表一所列其中編號七、十、十二、十九、四十、四十一、四
十三、四十五、四十七、四十八、五十、五十一、五十二、五十五、五十九、六十號
等支票，並未明確認定各該票面上記載之金額及發票年、月、日，僅註記「尚未提示
之支票，面額、發票日期均不詳」，則上開「支票」是否具備票據法之法定方式，而
屬有價證券，尚非無疑。又上訴人於第一審法院供稱：「領過三本共六十張，都用完
了，全部開出去了，都在我公司內開出的，作廢的支票約有十來張，部分的支票我已
剪掉了。」等語（見第一審卷第八十六頁反面）。對於所領用之六十張空白支票，究
竟已經全部簽發使用，或有若干張作廢，是否已記載完成？其供述亦欠明瞭。實情如
何，自應詳加調查，根究明白，始足為判決之基礎。(二)依卷內資料，彭素琴於八十六
年九月六日以「遺失」為由，向付款銀行辦理支票掛失止付，並於票據掛失止付通知
書內詳細填載支票存款帳號、遺失之票據號碼，及其遺失之時間暨地點等項。彭素琴
亦承認該止付通知書係其填寫簽名（見一二四七二號偵查卷第六頁、第十七頁）。上
訴人於原審具狀辯稱伊係徵得彭素琴同意，始以其名義開設帳戶領用支票，並支付新
台幣一萬四千元為酬；倘彭素琴未同意，何以知悉帳戶號碼及支票號碼而申報遺失等
語（見原審卷第四十八頁、第四十九頁）。原審對於上開有利於上訴人之證據及其辯
解，未深入究明，復未說明何以不足採納之理由，併有違誤。上訴意旨指摘原判決違
背法令，尚非全無理由，應認有撤銷發回更審之原因。
據上論結，應依刑事訴訟法第三百九十七條、第四百零一條，判決如主文。
中      華      民      國     九十     年      七      月     十二     日
                              最高法院刑事第五庭
                                  審判長法官  紀  俊  乾
                                        法官  黃  正  興
                                        法官  劉  介  民
                                        法官  陳  東  誥
                                        法官  張  春  福
      右正本證明與原本無異
                                              書  記  官
中      華      民      國     九十     年      七      月     十六     日


司法院資訊處製作；財團法人民間司法改革基金會備份。
